【裁判字號】    94,易,1794
【裁判日期】    950217
【裁判案由】    詐欺
【裁判全文】
臺灣臺北地方法院刑事判決              94年度易字第1794號
公  訴  人  臺灣臺北地方法院檢察署檢察官
被      告  乙○○
上列被告因詐欺案件，經檢察官聲請簡易判決處刑（94年度偵緝
字第970號），本院簡易庭受理（94年度簡字第2508號）後認不
宜逕以簡易判決處刑，改依通常程序審理，判決如下：
    主  文
乙○○無罪。
    理  由
一、聲請簡易判決處刑之意旨略以：被告乙○○意圖為自己不法
    之所有，明知將自己之銀行帳戶存摺及金融卡售與他人使用
    ，可能因此供不法詐騙集團利用以詐術使他人將款項匯入後
    ，再予提領使用，並預見可能因而幫助他人從事詐欺之不法
    犯罪，竟基於幫助他人詐欺之未必故意，於民國92年10月間
    某日時，向中國信託商業銀行三重分行（設臺北縣三重市○
    ○○路208號，下稱中國信託商銀）申辦存款帳戶（帳號000
    000000000）後，於同年10月間某日時，在臺北縣三重市信
    義公園，將上開銀行帳戶存摺、提款卡及密碼，以新臺幣（
    下同）1,500元之代價售與真實姓名年籍不詳之成年男子，
    而幫助屬於該男子之犯罪集團為詐欺犯行。嗣該集團成員於
    收受上開存摺、提款卡及密碼後，即意圖為自己不法之所有
    ，於同年月24日下午4時許，以健保局退費手法向甲○○行
    騙，甲○○不知有詐，於同日下午5時1分持提款卡至自動櫃
    員機，依對方電話指示操作，致誤將帳戶內之29,868元轉匯
    至乙○○前揭銀行帳戶內；嗣經甲○○發現帳戶餘額減少，
    始知受騙。因認被告涉犯刑法第339條第1項、第30條之幫助
    詐欺罪嫌。
二、按犯罪事實應依證據認定之，無證據不得認定犯罪事實；不
    能證明被告犯罪者，應諭知無罪之判決，刑事訴訟法第154
    條第2項、第301條第1項分別定有明文。又所謂認定犯罪事
    實之證據，係指足以認定被告確有犯罪行為之積極證據而言
    ，如未發現相當證據，或證據不足以證明，自不能以推測或
    擬制之方法，以為裁判基礎。再認定不利於被告之事實，需
    依積極證據，茍積極證據不足為不利於被告事實之認定時，
    即應為有利於被告之認定，更不必有何有利之證據，此有最
    高法院40年台上字第86號、30年上字第816號判例可供參照
    。次按，幫助犯之成立，行為人在主觀上須有幫助故意，客
    觀上須有幫助行為，而幫助犯係從屬於正犯而成立，並無獨
    立性，故幫助犯須對正犯之犯罪事實，具有共同認識而加以
    助力，始能成立，其所應負責任，亦以與正犯有同一認識之
    事實為限，若正犯所犯之事實，超過其共同認識之範圍時，
    則幫助者事前既不知情，自不負責；幫助犯對正犯行為所認
    識之內容，如與正犯所發生之事實不一致時，應僅就其所認
    識之範圍負責；刑法上之幫助犯，係對於犯罪與正犯有共同
    之認識，而以幫助之意思，對於正犯資以助力者而言，若對
    於正犯之犯罪無共同之認識，則非幫助犯，亦有最高法院75
    年度台上字第1509號、84年度台上字第5998號、第6475號、
    88年度台上字第1270號判決可供參照。
三、查公訴人認被告乙○○涉有上開罪嫌，係以：被告乙○○之
    自白、告訴人甲○○之指訴及被告所有之中國信託商業銀行
    000000000000號帳戶之存款往來明細表等為其論據。
四、訊之被告乙○○堅決否認有何幫助詐欺之犯行，辯稱：伊也
    是被騙，伊於92年年底在三重市青年公園認識「阿欽」，當
    時伊剛從法國回來沒有錢，睡在公園，在公園裡面認識那個
    人，他每天都來跟那些人下棋、喝酒、聊天，他們一直講說
    伊會做菜，可以做小生意，伊說沒有本錢，他說他有朋友專
    門幫人家辦理貸款，說什麼政府、銀行有補助，講得很好，
    伊當時心理很高興，他說很簡單，只要到銀行去辦理，有個
    帳號之後，他就有辦法到銀行幫伊申請貸款及支票，所以伊
    就與該男子前去中國信託商銀辦開戶，辦開戶時是伊自己進
    去，伊把存摺、印章、提款卡及身分證交給他，他說一、二
    個星期就可以辦下來，他就先給伊1500元。因伊未曾於臺灣
    辦過貸款，故不知需有財產擔保及經徵信程序，「阿欽」給
    伊1500元係因他知道伊沒錢，待貸款下來後再還錢給他，但
    「阿欽」拿走伊的存摺、身分證等物後就未再見過等語。
五、經查：
  (一)上揭中國信託商銀帳號000000000000號帳戶為被告乙○○於
    92年10月23日向中國信託商業銀行三重分行申請辦理開戶使
    用，有中國信託商銀開戶資料、開戶印鑑卡及身份證影本等
    在卷可稽。又被害人甲○○係於92年10月24日下午4時許，
    接獲詐欺集團某真實姓名不詳之男子撥打之行動電話，稱60
    歲以上可以退健保費，但需到銀行提款機辦理，其即於同日
    下午5時1分許，持提款卡到銀行之自動櫃員機，依對方電話
    指示操作提款機，而誤將帳戶內之29,868元轉匯至被告所有
    之中國信託商銀帳號000000000000號之帳戶等情，業據證人
    甲○○於警詢及本院審理時證述明確，並有被告所有之上揭
    銀行帳戶之存款往來明細表在卷可稽（見93年度偵字第1340
    5號卷第11頁），堪信屬實。
  (二)被告於94年6月9日偵訊時固坦承在三重市信義公園，以1500
    元將提款卡、存摺、印章賣給他人，但其當時即辯稱：我被
    騙賣給人家，是他叫我去開戶，說要請支票給我用，我才將
    存摺交給他等語，於檢察官94年8月2日偵訊時亦稱該名男子
    是事後給伊1500元，則被告是否明知將自己之銀行帳戶存摺
    及金融卡售與他人使用，可能因此供不法詐騙集團利用以詐
    術使他人將款項匯入後，再予提領使用，並預見可能因而幫
    助他人從事詐欺之不法犯罪即非無疑，是公訴人引被告之自
    白為證據即有疑義！
  (三)又一般故意將存摺及金融卡出售予他人使用之人，固可預見
    其將因而幫助他人從事詐欺之不法犯罪，惟將存摺、金融卡
    及印章交付予他人，並非當然即有幫助他人從事詐欺之不法
    認識，例如因不諳國內貸款程序之人或無財產可供擔保而無
    法循正常管道貸款之人，即可能因誤信他人所言之民間貸款
    程序而將存摺、金融卡及印章交付予他人。本案被告於本院
    審理時供稱：伊自小於法國長大，因做生意而常居住於國外
    ，伊不認識中文，而依本院所查之被告入出境資料（西元19
    88至2004年）所示，被告於91年入出境臺灣有5次之多，在
    國外之時間最長達5個月（91年10月23日出境，92年3月22日
    入境），於92年5月13日出境臺灣，後於92年7月6日入境臺
    灣後即未再出境，且依卷附之被告身分證所載，被告之出生
    地「上海」，足見被告所稱非屬無稽，尚屬可信。被告既常
    出境臺灣，於92年7月6日入境臺灣後，因欲辦理貸款創業，
    ，而將其所有之存摺、提款卡、印章及身分證交予他人代辦
    ，應是一時誤信，在無其他積極證據足以證明被告係明知該
    綽號「阿欽」之人取其存摺、提款卡等物係另有他途，即應
    為被告有利之認定，認被告對於綽號「阿欽」之人欲將其存
    摺、提款卡等供作詐欺取財之工具無認識，因而即難遽認被
    告自始即有幫助詐欺取財之不確定故意。是公訴人所指之證
    據並不足以證明被告確有幫助詐欺取財之犯意，此外，綜觀
    全案卷證資料，已查無其他積極之證據足資認定被告確有何
    幫助詐欺取財之犯行，被告之行為即屬不能證明，依法應為
    被告無罪判決之諭知。
據上論斷，應依刑事訴訟法第452條、第301條第1項，判決如主
文。
本案經檢察官楊仲萍到庭執行職務
中    華    民    國    95    年    2    月    17    日
                  刑事第一庭  審判長法  官  陳興邦
                                    法  官  劉素如
                                    法  官  林春鈴
以上正本證明與原本無異。
如不服本判決，應於判決送達後10日內，向本院提出上訴狀。
                                    書記官  羅欣宜
中    華    民    國    95    年    2    月    17    日


司法院資訊處製作；財團法人民間司法改革基金會備份。
